臺灣高等法院臺中分院民事判決　　　　　 100年度上字第71號
上　訴　人　曾鈺釵
訴訟代理人　曾曜堂
被　上訴人　王廖雁
訴訟代理人　曾彥錚律師
上列當事人間請求拆屋還地事件，上訴人對於中華民國99年10月
29日臺灣臺台中地方法院99年度訴字第1413號第一審判決提起上
訴，本院於民國100年3月8日言詞辯論終結，判決如下：
    主      文
上訴駁回。
第二審訴訟費用由上訴人負擔。
    事實及理由
一、被上訴人主張：坐落臺中市○○區○○段131-1地號土地（
    下稱系爭土地）為被上訴人所有，然上訴人所有如附圖所示
    A部分面積42.82平方公尺建物，即門牌台中市豐原區○○○
    路○段284號之未保存登記房屋（下稱訟爭建物），並無任何
    合法權源，竟長年無權占用被上訴人所有系爭土地，則被上
    訴人自得本於所有權人地位，依民法第767條規定，行使物
    上請求權，請求上訴人拆除訟爭建物，將該部分土地返還被
    上訴人。又上訴人所有訟爭建物無權占有系爭土地，乃無法
    律上之原因，而獲得相當於租金之利益，致被上訴人受有損
    害，因另依民法第179條之規定，請求上訴人給付自起訴時
    往前回溯5年之相當於租金之不當得利。玆因系爭土地之申
    報地價自86年起迄今每平方公尺為新台幣（下同）6,960元
    ，以該土地申報總價年息百分之8計算，上訴人占有前揭土
    地每年所應給付相當於租金之不當得利額為新台幣（下同）
    23,842元（計算方式：6,960×42.82×8％＝23,842，元以
    下4捨5入），是上訴人所應給付起訴前5年之相當於租金之
    不當得利數額合計為119,210元。又上訴人未返還上開土地
    前繼續占有使用土地，仍續享有相當於租金之不當得利，故
    被上訴人依法並得另請求上訴人給付自起訴翌日起至返還上
    開土地之日止，按年給付相當於租金之不當得利23,842元。
    因求為命：（1）上訴人應將系爭土地上之訟爭建物拆除，
    將土地返還被上訴人。（2）上訴人應給付被上訴人119,210
    元，及自99年7月22日起至清償日止，按週年利率百分之5計
    算之利息。（3）上訴人應自99年6月24日起至返還前開土地
    之日止，按年給付被上訴人23,842元之判決【被上訴人於原
    審起訴請求：（1）上訴人應將系爭土地上之訟爭建物拆除
    ，將土地返還被上訴人。（2）上訴人應給付被上訴人187,
    745元，及加給自起訴狀繕本送達翌日起算之法定遲延利息
    。（3）上訴人應自起訴翌日起至返還前開土地之日止，按
    年給付被上訴人37,549元。其中相當於租金之不當得利，於
    逾119,210元本息及自99年6月24日起至返還上開土地之日止
    ，按年給付23,842元部分，經原審為被上訴人敗訴之判決，
    未據被上訴人上訴聲明不服，已告確定】。
二、上訴人則以：系爭土地原為上訴人之父曾炳煌所有，曾炳煌
    於62年7月間過世後，該土地由上訴人之訴訟代理人曾曜堂
    與其弟曾國輝辦理繼承登記為其二人共有。而該土地上之訟
    爭建物則為曾炳煌於40幾年所建造，曾炳煌過世時曾表示該
    建物要給上訴人，故訟爭建物為上訴人所有，且上訴人於74
    年7月15日訟爭建物門牌整編前即居住於該建物，被上訴人
    不得請求拆除該建物。況被上訴人早已知悉原法院77年度執
    字第5174、9171號拍賣公告註明訟爭建物拍賣後不點交。基
    於情、理、法，被上訴人應比照台中市政府南區○○路26號
    建國路邊無尾巷20多戶占用市府公用地，於99年11月26 日
    進行拆遷前皆領到市府搬遷補償費，以圓滿解決雙方間之爭
    議等語，資為抗辯。
三、上訴人就原審判決其敗部分，提起上訴，其上訴聲明為：（
    1）原判決不利於上訴人部分廢棄；（2）上開廢棄部分，被
    上訴人在第一審之訴及假執行之聲請均駁回。被上訴人之答
    辯聲明則為：駁回上訴。
四、兩造不爭執之事項：系爭土地為被上訴人所有，該土地上之
    訟爭建物則為上訴人所有。
五、被上訴人主張上訴人所有訟爭建物無權占有其所有系爭土地
    ，因依民法第767條及第179條規定，請求上訴人拆屋還地及
    給付相當於租金之不當得利等情。惟上訴人否認有無權占有
    系爭土地情事，並以前揭情詞置辯。是本件兩造爭執之處，
    顯在於：（1）訟爭建物是否無權占有系爭土地？（2）被上
    訴人得請求上訴人給付相當於租金之不當得利數額為何？經
    查：
 （一）訟爭建物是否無權占有系爭土地？
  （1）查系爭土地係自原臺中縣豐原市○○段131地號土地（下
       稱131地號土地）分割而出，該131地號（重測前地號為
       豐原市○○段549-2地號）土地則原為上訴人之父曾炳煌
       與他人共有，嗣曾炳煌死亡，其應有部分由其子曾曜堂
       與曾國輝於64年7月12日辦理繼承登記為伊等二人共有，
       每人應有部分48分之9。其後曾曜堂所有該131地號土地
       之應有部分48分之9經法院強制執行拍賣，由訴外人王瑞
       藩拍定買受，而曾國輝所有該131地號土地之應有部分，
       則因出賣而於79年1月9日移轉登記予訴外人盧應德及王
       朝琴。嗣該131地號土地經法院裁判分割，由王瑞藩分得
       系爭土地，嗣王瑞藩死亡，由被上訴人繼承取得系爭土
       地之所有權，並於87年6月23日辦妥繼承登記等情，業據
       本院調取97年度上字第39號拆屋還地民事卷查閱明確，
       有各該131、131-1、549-2地號土地之土地登記謄本附該
       卷及本院卷可稽，應屬實在。
 （2） 上訴人固陳明系爭土地上之訟爭建物係其父曾炳煌於40
       幾年間所建造，曾炳煌死亡後，由其取得該建物之事實
       上處分權等情在卷。惟按，原告以無權占有為原因，提
       起請求返還所有物之訴，被告就物屬原告所有而為被告
       占有之事實不爭執，而僅以被告非無權占有為抗辯者，
       則被告即應就其占有係有正當權源之事實證明之。復按
       ，各共有人按其應有部分，對於共有物之全部雖有使用
       收益之權。惟未經共有人協議分管之共有物，共有人對
       共有物之特定部分占用收益，仍須徵得他共有人全體之
       同意。其未經他共有人同意而就共有物之全部或一部任
       意占用收益，即屬侵害他共有人之權利，則其占有，即
       難謂有法律上原因。查訟爭建物既經上訴人自承為其父
       曾炳煌於40幾年間所出資建造，則其時該建物所坐落之
       基地，應即為上訴人之父曾炳煌與他人所共有之前開重
       測前549-2地號土地（即重測後之131地號土地，詳如前
       述）。然本件上訴人並未舉證證明其父曾炳煌建造訟爭
       建物時，該549-2地號土地業經全體共有人協議分管，
       其父曾炳煌係於所分管之特定部分搭建該建物；抑或者
       土地雖未協議分管，但其父曾炳煌已得其他全體共有人
       之同意始於土地上建造建物等情，則依上開說明，上訴
       人之父曾炳煌擅行建造訟爭建物占有使用該重測前549-
       2地號土地，即難謂有法律上原因，應屬無權占有。玆
       上訴人之父曾炳煌出資興建之訟爭建物，既無權占有該
       重測前549-2地號土地，則即使其後訟爭建物由上訴人
       取得事實上處分權，而該重測前549-2地號土地其後則
       歷經重測、裁判分割登記為系爭131-1地號土地，並輾
       轉由被上訴人取得該土地之所有權，然訟爭建物占有使
       用系爭土地，仍屬無權占有。是被上訴人本於所有權作
       用，請求上訴人拆屋還地，於法自屬有據。
  （3）上訴人雖辯稱原法院77年度執字第5174、9171號拍賣公
       告註明訟爭建物拍賣後不點交。又被上訴人應比照台中
       市政府南區○○路26號建國路邊建物給付搬遷補償費或
       比照大仁段鄰地最近交易行情購回云云。惟查，強制執
       行拍賣之土地於拍賣後是否點交，與土地上之建物是否
       有占用土地之合法權源，係屬二事，故上訴人以系爭土
       地曾經法院強制執行拍賣，而於拍賣公告上註明拍賣後
       不點交為由，以為訟爭建物並非無權占有系爭土地之論
       據云云，自無可採。又上訴人所有訟爭建物占有系爭土
       地，既屬無權占有，則被上訴人依法即得請求上訴人拆
       屋還地，尚無給付搬遷補償費或另行付款買回之可言。
       是上訴人此之所辯，要非可取。
 （二）被上訴人得請求上訴人給付相當於租金之不當得利數額
       為何？
  （1）按無法律上原因而受利益，致他人受損害者，應返還其
       利益，民法第179條定有明文。故得請求返還之範圍，
       應以對方所受之利益為度。無權占有他人土地，可能獲
       得相當於租金之利益，為社會通常之觀念，亦經最高法
       院61年台上字第1695號判例闡釋甚明。查本件上訴人所
       有訟爭建物占有系爭土地如附圖所示A部分面積42,82平
       方公尺之土地，既不能舉證證明有何合法正當權源，屬
       無權占有，則其無權占有系爭土地，按諸上開判例意旨
       ，當應獲有相當於租金之利益，致被上訴人受有無法使
       用收益系爭土地之損害，自屬不當得利，是被上訴人請
       求上訴人返還，於法即無不合。
 （2）復按，土地租金，依土地法第105條準用同法第97條規定
      ，以不超過該土地申報總價年息百分之10為限。而該條所
      謂土地價額，依同法施行法第25條規定，係指法定地價。
      又所謂法定地價，依土地法第148條規定，係指土地所有
      人依該法規定所申報之地價而言。又基地租金之數額，除
      以基地申報地價為基礎外，尚須斟酌基地之位置、工商業
      繁榮之程度，占有人利用基地之經濟價值及所受利益等情
      事，並非必達申報總價年息百分之10最高額。查系爭土地
      位於台中縣豐原市○○路與圓環北路交叉口，對面為新惠
      生醫院、賀生產後護理之家、進安中醫診所等醫療院所及
      商業住宅大樓，並鄰近台中縣立體育場、豐原國小，交通
      便利，往來繁榮，業經原審勘驗現場明確，記明勘驗筆錄
      足憑，復有系爭土地所在位置圖及現場照片附原審卷可稽
      。原法院審酌系爭土地之坐落位置、工商繁榮程度、上訴
      人利用該土地可得之經濟價值等情事，認上訴人應返還相
      當於租金之不當得利，應以土地申報總價年息百分之8計
      算，尚屬適當。玆系爭土地之申報地價自86年7月起迄至
      99年1月止，均為6,960元，既有地價謄本附原審卷可參，
      則按上訴人所占用系爭土地如附圖所示A部分面積42.82平
      方公尺計算，上訴人所應返還自起訴時往前回溯5年無權
      占用系爭土地期間之相當於租金之不當得利金額合計為11
      9,210元（計算方式：42.82平方公尺×6,960元×8%=23,8
      42元，23,842×5=119,210元，元以下4捨5入）。是被上
      訴人請求上訴人返還該5年期間之相當於租金之不當得利
      共計119,210元及加給其法定遲延利息，並應自起訴翌日
      即99年6月24日起至返還上開土地之日止，按年給付被上
      訴人23,842元，應予准許。
六、綜上所述，上訴人所有訟爭建物占用被上訴人所有系爭土地
    如附圖所示A部分土地，既屬無權占有，並獲有相當於租金
    之利益，致被上訴人受有無法使用收益系爭土地之損害，則
    被上訴人依據所有權作用及不當得利法律關係，請求上訴人
    拆屋還地，並應給付自起訴時往前回溯5年無權占有系爭土
    地期間之相當於租金之不當得利金額合計119,210元及自起
    訴狀繕本送達翌日即99年7月22日起至清償日止，按週年利
    率百分之5計算之利息，暨自起訴翌日即99年6月24日起至返
    還系爭土地如附圖所示A部分土地之日止，按年給付被上訴
    人23,842元，為有理由，應予准許。原審就此部分判命上訴
    人給付，並為假執行之宣告，於法並無不合。上訴意旨指摘
    原判決此部分不當，求予廢棄改判，為無理由，應駁回其上
    訴。
七、據上論結，本件上訴為無理由，依民事訴訟法第449條第1項
    、第78條，判決如主文。
中    華    民    國   100    年    3     月    22    日
                民事第四庭    審判長法  官  陳蘇宗
                                    法  官  張浴美
                                    法  官  吳美蒼
以上正本係照原本作成。
如對本判決上訴，須於收受判決送達後20日內向本院提出上訴書
狀，其未表明上訴理由者，應於提出上訴後20日內向本院提出上
訴理由書（須按他造人數附具繕本）。
上訴時應提出委任律師為訴訟代理人之委任狀。具有民事訴訟法
第466條之1第1項但書或第2項之情形為訴訟代理人者，另應附具
律師及格證書及釋明委任人與受任人有該條項所定關係之釋明文
書影本。
                                    書記官  高麗玲
中    華    民    國   100    年    3     月    23    日
                                                      Ａ